臺灣高等法院民事判決
104年度建上字第55號
上  訴  人  皇家建設工程股份有限公司

法定代理人  黃陳憲
訴訟代理人  鄭勵堅律師
複代 理 人  林瑩姮律師
被 上訴 人  榮工工程股份有限公司

法定代理人  姚祖驤
訴訟代理人  黃于玶律師
複 代理 人  劉如芸律師
上列當事人間請求返還鋼筋等事件，上訴人對於中華民國104年4
月23日臺灣臺北地方法院102年度建字第288號判決提起上訴，被
上訴人提起附帶上訴，本院於110年11月2日言詞辯論終結，判決
如下：
    主      文
原判決㈠主文第一項關於駁回被上訴人後開第二項之訴部分及該
部分假執行之聲請暨該部分訴訟費用之裁判，及㈡主文第二項關
於命上訴人給付超過新臺幣伍拾陸萬捌仟玖佰玖拾柒元本息部分
及該部分假執行之宣告暨該部分訴訟費用之裁判，均廢棄。
上開廢棄㈠部分，上訴人應再給付被上訴人新臺幣玖拾萬陸仟玖
佰玖拾壹元，及自民國一〇二年八月二日起至清償日止，按週年
利率百分之五計算之利息。
上開廢棄㈡部分，被上訴人在第一審之訴及假執行之聲請均駁回
。
上訴人其餘上訴、及被上訴人其餘附帶上訴均駁回。
廢棄㈠部分之第一審訴訟費用由上訴人負擔，㈡部分之第一審訴訟
費用由被上訴人負擔；第二審訴訟費用，關於上訴部分，由上訴
人負擔十分之九，餘由被上訴人負擔，關於附帶上訴部分，由被
上訴人負擔二分之一，餘由上訴人負擔。
本判決第二項所命給付，於被上訴人以新臺幣參拾萬參仟元供擔
保後，得假執行。但上訴人如以新臺幣玖拾萬陸仟玖佰玖拾壹元
為被上訴人供擔保，得免為假執行。
    事實及理由
一、被上訴人之法定代理人由歐來成變更為姚祖驤，業據姚祖驤
    具狀聲明訴訟（見本院卷一第138-141頁），並續行訴訟，
    核無不合，應予准許。　　
二、被上訴人主張：伊於民國100年4月15日與上訴人簽約（下稱
    系爭契約），由上訴人承攬「國道1號五股至楊梅段拓寬工
    程第C903標泰山至林口段工程、RC橋墩鋼筋加工、組立綁紮
    、系統模版組立及拆除工作（A標）」（下稱系爭工程），
    並由上訴人授權原審共同被告許銀科、林金富向伊領取、保
    管鋼筋後，將鋼筋暫置於北鋼暫置場（下稱北鋼場）剪裁加
    工，依工程進度從北鋼場運送至工地現場進行綁紮。嗣兩造
    於100年8月1日終止契約，因上訴人有剩餘SD420W鋼筋佚失
    及下腳料合計25萬9816公斤無法返還，於扣抵上訴人尚未領
    取之鋼筋施工費、鋼筋續接器施工費及伊變賣下腳料所得價
    金後，自得依系爭契約第29條第4項、施工補充說明書第5條
    第5、6項約定及民法第259條第1、6款、第767條、第169條
    、第179條、第184條、第227條第2項等規定（擇一有利為判
    決），請求上訴人以上開鋼筋數量按伊進料價格給付價款新
    臺幣（下同）318萬6145元（計算式詳如附表編號1所示），
    及就超過損耗數量5％部分加計10％管理費56萬8997元（計算
    式詳如附表編號2所示）予伊，並均加計法定遲延利息。又
    上訴人於100年6、7月間請求伊代僱外籍勞工支援施作系爭
    工程，經伊委由訴外人揚捷國際股份有限公司（下稱揚捷公
    司）仲介聘僱外籍勞工，並代墊100年6、7月薪資81萬7830
    元及加班費30萬4400元，合計112萬2230元（計算式詳如附
    表編號3所示），亦得依民法第546條、第478條、第176條第
    1項、第179條等規定（擇一有利為判決），請求上訴人返還
    112萬2230元及法定遲延利息。
三、上訴人則以：伊向被上訴人領取鋼筋數量99萬4920公斤，實作鋼筋數量及損耗鋼筋數量分別為44萬1169公斤、2萬2058公斤後，除有9萬7313公斤佚失外，剩餘43萬4380公斤均已返還被上訴人，由被上訴人調撥予其他工程使用，並非被上訴人主張不能再利用之「下腳料」。故以佚失鋼筋9萬7313公斤按每噸2萬1900元計算，伊僅需給付被上訴人213萬1155元，且此部分並非耗損數量，無須加計10％管理費。又伊實作鋼筋數量及損耗數量合計為46萬3227公斤，得請求按此數量計算之施工費197萬5553元（含稅，元以下四捨五入），及伊已完成施作鋼筋續接器1392支之施工費28萬5012元，兩項施工費合計223萬0565元與上開剩餘鋼筋價格213萬1155元抵銷後，被上訴人不得請求伊給付任何款項。又伊於100年6、7月間即已退場，由訴外人億源工程行接續施作系爭工程，伊並未要求被上訴人代僱外籍勞工支援系爭工程，被上訴人不得請求伊返還外勞薪資及加班費等語，資為抗辯。
四、原審就鋼筋價款部分（附表編號1），判命上訴人給付被上
    訴人227萬9154元，及自102年8月2日起至清償日止，按週年
    利率5％計算之利息；就管理費及僱工部分（附表編號2、3）
    判命上訴人給付被上訴人81萬1148元，及自103年9月5日起
    至清償日止，按週年利率5％計算之利息，駁回被上訴人其餘
    之訴，兩造就其敗訴部分各自提起上訴、附帶上訴，上訴人
    聲明：㈠原判決不利於上訴人部分廢棄；㈡上開廢棄部分，被
    上訴人在第一審之訴駁回。被上訴人除聲明求為判決駁回上
    訴人之上訴外，並為附帶上訴聲明：㈠原判決關於駁回被上
    訴人後開第二項之訴部分廢棄；㈡上訴人應再給付被上訴人1
    78萬7070元，其中90萬6991元自102年8月2日起至清償日止
    ，按週年利率5％計算之利息，其餘88萬0079元自103年9月5
    日起至清償日止，按週年利率5％計算之利息；㈢願供擔保請
    准宣告假執行。上訴人就被上訴人之附帶上訴為答辯聲明：
    ㈠附帶上訴駁回；㈡如受不利判決，願供擔保請准宣告免為假
    執行。　　
五、被上訴人主張兩造於100年4月15日簽訂系爭契約，上訴人授
    權許銀科、林金富向被上訴人領用鋼筋，迄於100年8月1日
    終止系爭契約之日止，上訴人向被上訴人領用鋼筋數量為99
    萬4920公斤，實作數量為44萬1169公斤，以此計算5％損耗數
    量為2萬2058公斤，其中有9萬7313公斤佚失，而被上訴人就
    SD420W鋼筋之進料價格為每噸（未稅）2萬1900元等情，為
    上訴人所不爭執（見原審卷一第161頁反面、本院卷三第7頁
    ），並有系爭契約及施工補充說明、被上訴人終止契約函、
    鋼筋領料公司授權領用人資料表、領用材料簽單、被上訴人
    與訴外人羅東鋼鐵廠間之鋼筋材料合約可稽（見原審卷一第
    17-38、57頁），又兩造約定鋼筋施工費按每噸4000元計算
    ，鋼筋續接器施工費按每個195元計算等情，亦有兩造簽署
    之意願書（下稱系爭意願書）第1條第1項約定可考（見原審
    卷一第87頁），堪認此部分事實為真實。 
六、被上訴人主張上訴人應以剩餘鋼筋數量25萬9816公斤按每噸
    2萬1900元給付價款568萬9970元，扣除鋼筋施工費176萬467
    6元、鋼筋續接器施工費17萬4720元、變賣下腳料價金71萬6
    150元後，尚應給付（含稅）318萬6145元，另加計10％管理
    費56萬8997元等情，為被上訴人所否認，並以前詞置辯。經
    查：
　㈠被上訴人得就剩餘鋼筋超過5％損耗數量部分，請求上訴人按
    進料價格給付價款，外加10％管理費：
　⒈按系爭契約第29條第4項約定，兩造終止契約後，上訴人應即
    將該部分工程停止，遣散工人，將有關之機具設備及到場合
    格器材等就地點交被上訴人使用，上訴人並應負責維護一切
    已完工工程至被上訴人接管為止，如有損壞或短缺，由上訴
    人及其連帶廠商負責（見原審卷一第25頁正反面），又依系
    爭契約之施工補充說明第5條第5、6、7項約定，加工及組立
    所需鋼筋由被上訴人供應，鋼筋需求需提前於1個月前提出
    申請，以利被上訴人調撥，上訴人領用後應妥善裁切加工，
    並審慎保管；鋼筋材料由被上訴人供料，鋼筋損耗以設計數
    量5％計算（扣除所需工作筋之損耗），剩餘部分上訴人應負
    責將其繳回，所產生之相關費用概由上訴人負責；損耗量超
    過設計數量5％規定時，超出之數量應按甲方進料價格（外加
    10％管理費）扣款；且被上訴人提供鋼筋材料後，需由上訴
    人正式授權人員簽收保管，若有遺失或失竊等情形發生，概
    由上訴人負責所有賠償責任（見原審卷一第27頁反面）。準
    此，被上訴人主張上訴人應將超過實作鋼筋數量及5％損耗數
    量之剩餘鋼筋繳回，若因遺失、失竊或施工損耗致不能返還
    ，即應以此超出數量部分按被上訴人進料價格外加10％管理
    費，予以扣款並賠償等語，堪認有據。
　⒉上訴人雖抗辯超過損耗數量5％部分及佚失數量部分，均不應
    加計10％管理費云云。惟查，施工補充說明第5條第6項明訂
    損耗量超過設計數量5％之數量，應按進料價格外加10％管理
    費扣款，並就遺失或失竊數量負賠償責任，已如前述，上訴
    人自應受上開約定之拘束。衡諸上開約定之目的，乃上訴人
    身為專業廠商，可按圖決定鋼筋之尺寸、間距或型式，善用
    施工技術以降低鋼筋損耗量，倘其施工損耗量超過設計數量
    5％，超過兩造契約約定之合理範圍，即應認係上訴人誤估、
    超領數量及施工疏失所致，被上訴人因此增加人力、機具及
    物料往返之成本，據以加計10％管理費，自屬合理。至於遺
    失或失竊鋼筋部分，施工補充說明第5條第7項雖僅約定上訴
    人應負賠償責任，而未如第6項約定應按甲方進料價格（外
    加10％管理費）扣款。惟綜合觀察該條第5至7項約定可知，
    上訴人應就領取之鋼筋負妥善加工及審慎保管義務，倘若未
    盡妥善加工義務致產生過多耗損數量，應按進料價格加計10
    ％管理費，而未盡審慎保管義務致佚失之數量，竟無須加計1
    0％管理費為賠償，無異鼓勵上訴人將耗損數量諉稱為遺失或
    失竊，顯然違反上開約定係為防免上訴人超領鋼筋數量之目
    的。上訴人抗辯無須加計10％管理費云云，自無足取。　　
  ㈡上訴人已領用之剩餘鋼筋數量為9萬7313公斤及16萬2503公斤
    ，合計為25萬9816公斤：
    兩造不爭執上訴人已歸還之鋼筋數量為9萬0110公斤、34萬4
    270公斤，其中9萬0110公斤為完好鋼筋，業經被上訴人調撥
    其他工地使用等情，並有鋼筋進料綁紮明細表、過磅單可稽
    （見原審卷一第88-95、39-53頁）。除上訴人不爭執佚失鋼
    筋9萬7313公斤外，就其餘34萬4270公斤部分，被上訴人主
    張係上訴人加工錯誤所生之「下腳料」，僅其中18萬1767公
    斤可裁切再利用，其餘16萬2503公斤為無法再利用之廢料，
    故屬損耗數量等語，雖為上訴人所否認，並以前詞置辯，惟
    查：
　⒈被上訴人將剩餘鋼筋調撥其他工程再利用之數量為（完好鋼
    筋）9萬0110公斤、（裁切修改再利用）18萬1767公斤之事
    實，業據其提出其他廠商鋼筋調撥表為證（見原審卷一第16
    頁），其餘鋼筋下腳料則售予訴外人大增鋼鐵金屬有限公司
    （下稱大增公司），亦據其提出下腳料買賣契約書、續約展
    延簽認單、提運明細表及統一發票為證（見原審卷二第134-
    148頁反面），堪予採信。又被上訴人之施工站站長王志軒
    證稱其有清點鋼筋數量，其請C903標其他包商認養後，確認
    無法調撥再利用之鋼筋數量將之歸類為下腳料，而據以製作
    鋼筋進料綁紮明細表等語（見原審卷二第184頁、卷三第154
    頁反面），觀該表詳列上訴人之鋼筋申請量99萬8522公斤、
    進場量99萬7458公斤、實際綁紮量39萬0047公斤、剩餘量60
    萬7412公斤、調撥量9萬0110公斤、下腳料量34萬4270公斤
    及差異量17萬3032公斤（見原審卷一第88頁），且王志軒確
    有將該表交付上訴人之工地負責人許銀科等情，亦據證人王
    志軒、許銀科證述明確（見原審卷二第183、184頁、第186
    頁反面至第187頁、卷三第153、154頁），上訴人亦在原審
    提出上開明細表作為證據，堪可採信兩造已確認下腳料數量
    為34萬4270公斤。
　⒉許銀科雖稱：其並未清點確認上開明細表記載之「下腳料」
    數量34萬4270公斤云云。惟查，王志軒在該明細表上詳細記
    載鋼筋申請量、進場量、實際綁紮量、剩餘量、調撥量、下
    腳料量及差異量，許銀科既承認有收到該表，且其在兩造終
    止契約後，尚有依被上訴人要求，委請偉爵公司就剩餘鋼筋
    再行裁切調整，可見許銀科對於該批鋼筋係屬裁切後之下腳
    料，已難再利用之事實，應知之甚稔。且系爭契約明訂上訴
    人就所領取之鋼筋應負保管及返還責任，倘不能返還或耗損
    超過設計數量5％則需負賠償責任，已如前㈠所述，而被上訴
    人通知終止契約時，亦向上訴人表明：「請貴公司於文到後
    3日內辦理鋼筋點交作業，並將暫放置北鋼暫置場之476.
　　57噸鋼筋至林口龜山鋼筋加工廠存放」、「本所將於鋼筋歸
    還清點辦理結算計價作業」、「貴公司如未在期限內歸還所
    有鋼筋，本公司將採取法律相關程序，以確保本公司權益」
    （見原審卷一第30頁），於100年9月2日再催告上訴人歸還
    短少鋼筋（見原審卷一第54頁），則許銀科對於上訴人就已
    領鋼筋負有保管及返還責任，並應於兩造終止契約時進行歸
    還、清點、結算作業一節，自亦有所認知，然其既已收受王
    志軒所交付之鋼筋進料綁紮明細表，竟稱未核對其上記載之
    各項數量是否正確，又未確認剩餘鋼筋數量及損耗情形，逕
    請偉爵公司調整裁切云云，顯與常情不合，難以採信。
　⒊上訴人雖辯稱本件實作鋼筋數量僅44萬1169公斤，下腳料不
    可能多達34萬4270公斤云云，惟查：
　⑴證人即被上訴人施工站站長王志軒在原審證稱：上訴人領用
    鋼筋數量很多，但上訴人加工時都是照圖上加工，實際施作
    時應該要縮短一些，導致入勾及上下旋轉角度不對，綁紮時
    卡不住，但已彎折錯誤之後就無法再重新彎，故產生過多下
    腳料，無法再利用，其當時有列表載明下腳料34萬4270公斤
    交給許銀科，許銀科也有派人就下腳料做修改再利用，以減
    少損耗等語（見原審卷二第183、184頁、卷三第153、154頁
    ），證人許銀科亦證稱：因被上訴人說有鋼筋做不好，其在
    兩造終止契約後，委託偉爵公司再做尺寸調整裁切加工等情
    （見原審卷二第186頁反面至第187頁），堪認該批鋼筋確因
    尺寸問題，而有再裁切加工調整之必要。
　⑵觀諸交通部高速公路局第一新建工程處函覆本院之P325橋墩
    鋼筋表及P338、P349、P350、P351橋墩鋼筋施工圖，其中「
    形狀」欄已明確標示鋼筋之尺寸及彎折角度（見本院卷二第
    279-365、389-475頁），參以內政部營建署訂定之結構混凝
    土施工規範第5.5節「鋼筋加工」之鋼筋標準彎作樣式（圖R
    5.5.1）所註：「除180度及135度標準彎鉤中之A或G(按即指
    彎鉤之彎折長度)外，所有尺寸均指鋼筋外緣至外緣之尺寸
    」，是鋼筋彎折時，外緣伸長，內緣縮短而中心（軸）線長
    度不變，故工程實務上應按鋼筋中心線長度下料製備，才能
    使鋼筋外緣尺寸符合設計要求。復核上開鋼筋表及鋼筋施工
    圖所載5處橋墩需加工彎折之鋼筋數量佔全部鋼筋數量之比
    例，分別為74.05％、70.40％、73.55％、75.65％、75.18％，平
    均值為73.77％，與被上訴人主張下腳料數量34萬4270公斤占
    上訴人實際施作鋼筋總數量46萬3227公斤之比例74.31％，極
    為相近，足徵證人王志軒證稱：上訴人就鋼筋彎折部分加工
    錯誤導致產生過多下腳料，以及數量為34萬4270公斤等情，
    應為可信。　
　⒋上訴人又抗辯：被上訴人指示將剩餘鋼筋調撥予其他下包商
    裁切再利用而剩餘之下腳料，不可歸責於其云云。惟查，本
    件因上訴人加工錯誤所生之下腳料數量為34萬4270公斤，已
    如前述，除有部分得裁切修改調撥再利用者外，其餘下腳料
    仍屬可歸責於上訴人所生廢料，自應由上訴人負責賠償，不
    因被上訴人裁切再利用即得免責。
　⒌上訴人雖在本院抗辯：被上訴人在其領用鋼筋後始提供鋼筋
    施工圖，但被上訴人提供之鋼筋尺寸過長，致其按圖加工後
    產生多餘鋼筋，不可歸責於上訴人云云。惟查，上訴人自10
    0年4月19日至6月4日多次領用鋼筋，尺寸從1.6米至16米不
    等（見原審卷一第32-38頁），可見上訴人得按圖挑選可用
    之鋼筋進行加工，亦得將不符圖說尺寸之鋼筋原封不動退回
    ，另行申請領用符合圖說尺寸之鋼筋，難認上訴人有不能申
    請領用符合圖說尺寸鋼筋之情事。又上訴人於100年間即對
    林金富、陳義雄、宋朝雄提出侵占等刑事告訴，然上訴人、
    許銀科、林金富、陳義雄、宋朝雄等人從未提及被上訴人提
    供之鋼筋尺寸過長與圖說不符之問題（經本院調取臺灣新北
    地方檢察署101年度偵字第16640號卷、臺灣臺東地方檢察署
    102年度偵字第1485號卷核閱明確），許銀科於收受王志軒
    交付之鋼筋進料綁紮明細表時，亦未提出下腳料係因被上訴
    人提供鋼筋尺寸過長之疑義。上訴人於103年10月28日始提
    出上述抗辯，然並未聲請調查證據，而今本院僅能調得鋼筋
    結算圖說及結算書檔案（見本院卷二第267-365頁），故不
    能證明當時之施工日報表及圖說交付過程。參以上訴人在原
    審稱：其僅能挑選可用之鋼筋進行加工，其他不能用者大部
    分為未裁切鋼筋云云（見原審卷三第163頁），又在本院改
    稱：該批下腳料為其修改被上訴人所提供尺寸過長鋼筋所餘
    之下腳料云云（見本院卷二第230頁），顯就此部分鋼筋有
    無經過裁切、是否係下腳料等節，陳述前後不一，自難信取
    。
　㈢被上訴人得請求上訴人給付鋼筋價款318萬6145元及管理費56
    萬8997元：
　　綜上㈠、㈡所述，被上訴人依系爭契約第29條第4項、施工補
    充說明書第5條第5、6項約定，以剩餘鋼筋數量25萬9816公
    斤，按進料單價每噸2萬1900元計算價款為568萬9970元，外
    加10％管理費56萬8997元，得向上訴人請求如數給付，洵屬
    有據。其次，被上訴人主張上訴人得請求實作44萬1169公斤
    鋼筋之施工費176萬4676元及896組鋼筋續接器之施工費17萬
    4720元，另其變賣下腳料12萬3060公斤予大增公司所得價金
    71萬6150元，與上開扣款金額相抵後，其尚得請求上訴人給
    付303萬4424元，含稅金額為318萬6145元（計算式詳如附表
    編號1所示）等情，並提出系爭意願書、鋼筋續接器下包商
    倍適得有限公司（下稱倍適得公司）之請款單、統一發票（
    見原審卷一第87、153、152頁）及上開㈡⒈所述其變賣下腳料
    予大增公司相關證據為證，堪可採信。上訴人雖抗辯其得請
    求之施工費除上開金額外，另得以鋼筋損耗量5％計價，鋼筋
    續接器則應按1392支計價，合計得扣抵之施工費應為223萬0
    565元，又被上訴人出售下腳料之價金應為85萬2805元云云
    ，惟查：
　⒈系爭契約之施工補充說明第4條「工程計價與保留款」第1項
    及工程詳細價目單備註均有約定：「本工程數量按實（誤寫
    為『時』）作數量計算，單價部份依正式與甲方（即被上訴人
    ）總公司簽訂工程款契約之單價辦理」，施工補充說明第6
    條第6項亦明訂：「本工程按實做數量計價，標單或合約數
    量僅供參考，竣工時如實做數量有增減時，概按實做數量乘
    以合約單價計算竣工總價，乙方（即上訴人）不得異議」（
    見原審卷一第27頁正反面、第26頁反面），足認「實作數量
    」應以按圖施工之實作數量為準，不包含圖面上所無之加工
    損耗量。至上訴人提出之「公共工程施工綱要規範」並非系
    爭契約文件，不能證明為兩造合意內容，且該規範第03210
    章「鋼筋」第4.1.1條亦有規定：「…根據設計圖或工程司核
    准之施工製造圖計算所得之實作數量，以『公噸』『公斤』計量
    …」（見原審卷一第150頁反面），益徵鋼筋實作數量係以按
    圖施作之數量為準，上訴人抗辯被上訴人就鋼筋損耗數量亦
    應計價付款云云，難認有據。 
　⒉又倍適得公司就鋼筋續接器施工費，除以896組計價請款外，
    雖另有以1392數量計價請款者（見原審卷一第153頁）。惟
    查鋼筋續接係於預備續接之兩鋼筋之一端先行加工後，再於
    加工位置以一鋼筋續接器按設計之續接方式（壓合、螺紋、
    擴頭、摩擦焊接、摩擦壓接、摩擦壓接等）接連兩續接鋼筋
    ，而鋼筋續接器有公、母接頭之分等情，有證人王志軒證述
    可參（見原審卷二第183頁反面），故2支鋼筋係以1組續接
    器連接。因此，倍適得公司就鋼筋端部車牙加工數量雖有13
    92個，但實際使用鋼筋續接器完成鋼筋續接工作之實作數量
    應為896組。倍適得公司雖就續接器組數及車牙加工數量分
    別計價向上訴人請款，然此計價方法充其量僅屬其與上訴人
    間之約定，並不能拘束被上訴人。而依兩造間系爭意願書之
    約定，鋼筋續接器係按每個195元計價，此價格已包含完成
    上述工作之人力、機具及物料（見原審卷一第87頁），故車
    牙加工部分應不另計價。上訴人抗辯鋼筋續接器施工費應以
    1392支計價云云，與兩造約定不符，亦非可採。
　⒊又被上訴人同意扣除其變賣下腳料12萬3060公斤之價金71萬6
    150元等情，已有詳列各次變賣日期及價格（見原審卷二第1
    30頁反面），並提出其變賣予大增公司之相關證據如前㈡⒈所
    述。上訴人雖抗辯應以每公斤6.93元計算價金85萬2805元予
    以扣抵云云，惟由被上訴人與大增公司間買賣資料觀之，雙
    方約定單價曾有數次調整，並非始終以每公斤6.93元計價，
    則被上訴人抗辯應以每公斤6.93元計算變賣價金云云，亦無
    足採。　　　
　⒋綜上，被上訴人依系爭契約第29條第4項、施工補充說明書第
    5條第5、6項約定，請求上訴人給付318萬6145元及管理費56
    萬8997元，既屬有據，則其另依民法第259條第1、6款、第7
    67條、第169條、第179條、第184條、第227條第2項等規定
    ，請求擇一命上訴人給付部分，即無庸再予贅述。
七、被上訴人另主張上訴人請求其代為聘僱外勞支援施作系爭工
    程，其已為上訴人代墊100年6、7月外勞薪資及加班費，得
    請求上訴人返還等語，並提出100年6、7月份外勞勞工工資
    清冊、泰籍勞工薪資表、出工統計及薪資統計表、外籍勞工
    工作卡泰工加班統計表、人員進場申請表、承包商工地負責
    人授權書、揚捷公司之領款憑證、付款申請單、統一發票、
    轉帳明細為證（見原審卷三第79-127、230-234頁、本院卷
    二第105-107、153-155頁、原審卷一第205頁），惟上訴人
    否認其有委託被上訴人代為聘僱外勞支援系爭工程，王貴昌
    是億源工程行人員，並非上訴人之工地負責人，不得代理其
    簽署文件，億源工程行另有承包C903標其他工程，王貴昌應
    係代億源工程行簽署上開文件，與上訴人無關等語。查：
　㈠被上訴人自行製作之100年6、7月份外勞勞工工資清冊、泰籍
    勞工薪資表、出工統計及薪資統計表、外籍勞工工作卡等件
    ，充其量僅能證明被上訴人有支出該等勞工薪資之事實，無
    從證明該等勞工係代上訴人施作系爭工程之事實。又揚捷公
    司之領款憑證、付款申請單、統一發票及轉帳明細，僅能證
    明該公司有於上開時間指派泰工支援C903標工程，並已向被
    上訴人收取加班費之事實，惟揚捷公司並無留存當時支援之
    細項營造工作內容，且該公司100年間之文件檔案多已銷毀
    ，承辦人員已離職，亦不能確認當時派工支援項目是否確為
    上訴人承包之系爭工程等情，有揚捷公司回函可稽（見本院
    卷二第153頁），是上開文件均難證明被上訴人之主張為真
    。　　
　㈡又細繹被上訴人所提100年6月份泰工加班統計表，雖在100年
    6月2日、6月11日欄位記載泰工出工之人數及時數表（見原
    審卷三第125、183頁），然對照台灣世曦公司函覆原審之公
    共工程監造報表記載上開日期關於P325、P338、P349～P351
    墩柱鋼筋工程均屬閒置，並無施工（見原審卷二第75、66頁
    ），況該加班統計表記載100年6月「31日」有加班48小時，
    顯與事實不符。又被上訴人所提100年7月份泰工加班統計表
    ，雖記載於100年7月10日、7月12日、24日、29日、31日有
    泰工加班時數（見原審卷三第126、184頁），惟對照監造報
    表記載系爭鋼筋工程於上開期日為閒置，並無施工，部分工
    項進行澆置SCC及養護工作，亦非上訴人承攬範圍（見原審
    卷二第98、96、84、79、77頁），且被上訴人所提100年7月
    12日、31日施工日報表記載上訴人就鋼筋項目之出工人數及
    泰工支援人數為0，而100年7月12日就模板工項雖有支援泰
    工2人（見原審卷一第201頁），然與泰工加班統計表記載有
    泰工3人加班，仍非一致。該2份泰工加班統計表之內容既有
    可疑，自難據以證明該等外籍勞工確係支援系爭工程之事實
    。
　㈢至於上開泰工加班統計表上雖有「皇家：王貴昌」蓋章簽名
    ，100年7月外籍勞工工作卡有「王貴昌」蓋章，人員進場申
    請表有「王貴昌」、「許銀科」簽名、承包商工地負責人授
    權書有「王貴昌」之簽名（見原審卷三第230-234、125-126
    頁、卷一第205頁、本院卷二第105頁）。惟查，承包商工地
    負責人授權書記載王貴昌係受僱於億源工程行，上訴人雖不
    爭執億源工程行原為其軀體模板工程之下包商，王貴昌曾為
    其駐工地主任等情（見原審卷二第165-166頁、臺灣桃園地
    方法院102年度訴字第1132號卷一第216頁反面）。然被上訴
    人在兩造尚未終止契約前，於100年7月間簽呈緊急計價單，
    未訂約即先行委由億源工程行進行部分墩柱之軀體模板施工
    工程，並註明「因原簽核意願書協力廠商（皇家）已退場且
    無意願再施作，施工所緊急協商該商之下游小包（億源）進
    場接續施作」（見原審卷一第164頁），嗣於100年8月與億
    源工程行簽訂「RC橋墩系統模板工程」意願書、於100年10
    月簽訂工程契約（見原審卷二第150-154頁），及被上訴人
    已於100年7月直接計價付款予億源工程行之事實，均經被上
    訴人自承明確（見原審卷二第131-132頁），則被上訴人既
    已直接付款予億源工程行，由億源工程行接續施作上訴人未
    完成工作，可見王貴昌亦有可能係代理億源工程行簽署上開
    文件，該等外籍勞工係支援億源工程行施工。而王貴昌經原
    審通知數次均未到庭（見原審卷三第151、164、192頁），
    不能就其上開簽名蓋章之事實作證，則其此部分簽名蓋章之
    意涵既非明確，自不能僅據上開王貴昌之簽名蓋章，逕為有
    利於被上訴人之認定。至證人王志軒已證稱其並未經手外勞
    部分，不知王貴昌有無在統計表上簽名等語（見原審卷三第
    153頁反面至第154頁正反面），即不能證明上開文書確為王
    貴昌所簽及表上所列外勞實際支援之工作內容，亦難據為有
    利於被上訴人之認定。又被上訴人所提人員進場申請表上雖
    有「許銀科」之簽名，然該簽名有塗改痕跡（見本院卷二第
    105頁），被上訴人不能提出原本以供憑認（見本院卷二第2
    25頁），上訴人否認該文書之真正，且被上訴人並未證明該
    進場人員與外勞支援系爭工程有何關聯性，自亦難據此憑認
    上訴人確有委託被上訴人代僱外勞之事實。　
　㈣綜上，被上訴人既不能證明其有代上訴人聘僱外籍勞工支援
    施作系爭工程之事實，即難認被上訴人有為上訴人處理委任
    事務，代墊費用，使上訴人受有利益，致被上訴人受有損害
    。則被上訴人依民法第546條、第478條、第176條第1項、第
    179條等規定，請求上訴人返還外籍勞工薪資及加班費合計1
    12萬2230元本息，難認可取。 　　　
八、綜上所述，被上訴人依系爭契約第29條第4項、施工補充說
    明書第5條第5、6項約定，請求上訴人給付㈠318萬6145元，
    及自起訴狀繕本送達翌日即102年8月2日（見原審卷一第61
    頁之送達證書）起至清償日止，按週年利率5％計算之利息；
    ㈡56萬8997元，及自103年9月5日（被上訴人於103年8月28日
    為訴之追加，至遲於原審103年9月4日言詞辯論期日送達上
    訴人，自翌日起算遲延利息，見原審卷三第74-76、129頁）
    起至清償日止，按週年利率5％計算之利息，洵屬有據，應予
    准許；另㈢依民法第546條、第478條、第176條第1項、第179
    條規定，請求上訴人給付112萬2230元，及自103年9月5日起
    至清償日止，按週年利率5％計算之利息，則屬無據，不應准
    許。從而原審就上開㈠、㈡應予准許部分，所為命上訴人分別
    給付㈠227萬9154元本息、㈡50萬6748元本息之判決，並無不
    合，上訴論旨指摘原判決此部分不當，求予廢棄改判，為無
    理由；所為駁回被上訴人超過上開給付額部分即㈠90萬6991
    元本息、㈡6萬2249元本息之判決，則有未洽，被上訴人附帶
    上訴論旨指摘原判決此部分不當，求予廢棄改判，為有理由
    。另就上開㈢不應准許部分，所為命上訴人給付30萬4400元
    本息之判決，亦有未洽，上訴論旨指摘原判決此部分不當，
    求予廢棄改判，為有理由；所為駁回被上訴人逾上開金額即
    81萬7830元本息之請求，則無不合，被上訴人附帶上訴論旨
    指摘原判決此部分不當，為無理由。又本判決主文第2項所
    命給付部分，兩造均陳明願供擔保而請求准、免假執行宣告
    ，經核均無不合，併分別酌定相當之擔保金額准許之。 　
    　
九、本件事證已臻明確，兩造其餘之攻擊或防禦方法及所用之證
    據，經本院斟酌後，認為均不足以影響本判決之結果，爰不
    逐一論列，附此敘明。
十、據上論結，本件上訴為一部有理由、一部無理由，附帶上訴
    為一部有理由、一部無理由，依民事訴訟法第449條第1項、
    第450條、第79條、第463條、第390條第2項、第392條第2項
    ，判決如主文。
中　　華　　民　　國　　110 　年　　12 　 月　　7 　　日
                  工程法庭
                      審判長法  官  謝碧莉
                            法  官  楊惠如
                            法  官  林晏如
正本係照原本作成。
如不服本判決，應於收受送達後20日內向本院提出上訴書狀，其
未表明上訴理由者，應於提出上訴後20日內向本院補提理由書狀
（均須按他造當事人之人數附繕本）上訴時應提出委任律師或具
有律師資格之人之委任狀；委任有律師資格者，另應附具律師資
格證書及釋明委任人與受任人有民事訴訟法第466 條之1第1項但
書或第2項所定關係之釋明文書影本。如委任律師提起上訴者，
應一併繳納上訴審裁判費。
中　　華　　民　　國　　110 　年　　12　　月　　7 　　日

   　　　　　　　　　　　　　書記官  簡維萍